---
title: 'Cours 1 : données Vulnerability '
keep_tex: yes
output: html_document
#output:
#  slidy_presentation: default
#  ioslides_presentation: default
#  slide_level: 2
#  beamer_presentation: null
fontsize: 9pt
---
# Avant de commencer
## Faire pointer R vers votre répertoire
```{r, eval=FALSE}
setwd("le répertoire de mes données")
```

```{r}
#knitr::opts_knit$set(root.dir = "~/Documents/GitHub/m1act_Spring21")
datadir <- "~/Documents/GitHub/m1act_Spring21/data"
exportdir <- "~/Documents/GitHub/m1act_Spring21/export"
graphdir <- "~/Documents/GitHub/m1act_Spring21/graph"
```

## (Installer et) charger la librairie faraway
```{r, echo=FALSE}
#if(!require(faraway)){install.packages("faraway")}
if(!("faraway" %in% rownames(installed.packages()))){install.packages("faraway")}
```

```{r}
library(faraway)
```

## Export et import d'objets R
```{r}
aaa=rnorm(100)
bbb=rpois(100,1)
save(aaa,bbb,file=paste(exportdir,"simulations.RData",sep="/"))
rm(aaa,bbb)
try(aaa)
try(bbb)
load(paste(exportdir,"simulations.RData",sep="/"))
aaa
bbb
```

# données "vulnerability"
```{r}
load(paste(datadir,"vulnerability.RData",sep="/"))
#attach(vul)
#country_name
#detach(vul)
with(vul, country_name)
summary(vul)
```
## scatterplot
```{r}
with(vul,pairs(~ln_death_risk+ln_events+ln_fert+hdi+ln_pop,  main="Simple Scatterplot Matrix"))
```

```{r message=FALSE, cache=TRUE}
if(!("GGally" %in% rownames(installed.packages()))){install.packages("GGally")}
library(GGally)
with(vul, ggpairs(vul[,c("ln_death_risk","ln_events","ln_fert","hdi","ln_pop")]))
```

## Modèle avec 1 covariable
```{r}
fit_univ = lm(ln_death_risk~ln_events,data=vul)
newdata=data.frame(ln_events=3.4)
pred=predict(fit_univ,newdata,interval="predict")
ic=predict(fit_univ,interval="confidence")
print(pred)
print(ic[1:5,])
```

```{r message=FALSE}
if(!("HH" %in% rownames(installed.packages()))){install.packages("HH")}
library('HH')
```

##
```{r}
ci.plot(fit_univ)
```


## Modèle avec les 4 covariables + intercept
### fonction lm
```{r}
fit = lm(ln_death_risk~ln_events+ln_fert+hdi+ln_pop, data=vul)
summary(fit)
```
```{r}
anova(fit)
```
```{r}
coef(fit)
```
```{r}
head(residuals(fit))
```

# Diagnostics sur X
## Matrice de correlations
### Definition de la matrice
```{r}
X = vul[,c("ln_events","ln_fert","hdi","ln_pop")]
all(X==vul[,c(3:6)])
cor_mat = cor(X)
cov_mat = cov(X)
```
### Calcul des valeurs propres et vecteurs propres
```{r}
propres = eigen(cor_mat)
propres$values
propres$values[1] / propres$values
```

## 
```{r}
library(HH,quietly = TRUE)
```
## Variance inflation factors
```{r}
vif(fit)
```
Les *VIF* sont tous inférieurs à **5**, donc pas de problème de colinéarité.

Calcul des VIFs directement à partir des formules.
```{r}
R2.1 = summary(lm(ln_events~ln_fert+hdi+ln_pop, data=vul))$r.squared
(VIF1 <- 1/(1 - R2.1))
R2.2 = summary(lm(ln_fert~ln_events+hdi+ln_pop, data=vul))$r.squared
(VIF2 <- 1/(1 - R2.2))
R2.3 = summary(lm(hdi~ln_events+ln_fert+ln_pop, data=vul))$r.squared
(VIF3 <- 1/(1 - R2.3))
R2.4 = summary(lm(ln_pop~ln_events+ln_fert+hdi, data=vul))$r.squared
(VIF4 <- 1/(1 - R2.4))
```


# Analyse des résidus

##
### Valeurs ajustées $\hat y$
```{r}
yhat = fitted(fit)
#fit$fitted.values
```
### Résidus $e = y - \hat y$


```{r}
e = residuals(fit)
#fit$residuals
```


Vérification du calcul des résidus à partir des valeurs ajustées. Utilité de la fonction `all.equal` par rapport à la comparaison directe avec `==`.
```{r}
with(vul, all(ln_death_risk-yhat==residuals(fit)))
with(vul, all.equal(ln_death_risk-yhat,residuals(fit)))
```


### Residus stabdardisés $e'$
```{r}
e_prime = rstandard(fit)
```

### Residus studentisés $e^\star$
```{r}
e_star = rstudent(fit)
```


```{r}
lattice::histogram(e_prime-e_star)
boxplot(e_prime-e_star)
```


## Normalité des erreurs
```{r}
#plot(fit,which=2)
shapiro.test(e)
qqnorm(e)
qqline(e)
```


L'asymétrie de la distribution de la racine carré de la valeur absolue des résidus standardisés $\sqrt{|E|}$ est beaucoup plus faible que celle de la valeur absolue des résidus standardisés $|E|$ si les $E$ sont distribuées suivant des lois normales centrées $N(0,.)$. Utiliser cette racine carrée permet donc d'avoir un indicateur supplémentaire de normalité.

## Graphique résidus/valeurs ajustées
```{r}
plot(fit,which=1)
```

## Graphique scale-location
```{r}
if(!("lmtest" %in% rownames(installed.packages()))){install.packages("lmtest")}
```

```{r}
plot(fit,which=3)
library(lmtest, quietly = TRUE)
bptest(ln_death_risk~ln_events+ln_fert+hdi+ln_pop+I(ln_events^2)+I(ln_fert^2)+I(hdi^2)+I(ln_pop^2),data = vul)
```

##Pas de normalité -> permutations
###Version 1 avec lmPerm
```{r}
library(lmPerm)
fit_p <- lmp(ln_death_risk~ln_events+ln_fert+hdi+ln_pop, data=vul)
summary(fit_p)
```

###Version 2 avec pgirmess
```{r}
library(pgirmess)
fit_p2 <- PermTest(fit)
print(fit_p2)
```



## Cas avec hétéroscédasticité :

### Données simulées
```{r}
n =50
X=rnorm(n,1)
epsilon = rnorm(n,0,0.5)
Yok = 2 +3* X+epsilon
lmok = lm(Yok~X)

Yhs = 2 +3* X+ abs(X)^2*epsilon
lmhs = lm(Yhs~X)
```

## Graphiques résidus/ajustées
```{r ,fig.width=15, fig.height=10}
par(mfrow=c(1,2))
plot(lmok,which=1,main="cas ok")
plot(lmhs,which=1,main="cas heteroscedastique")
#plot(lmnl,which=1,main="cas non lineaire")
```

## Graphiques scale/location
```{r ,fig.width=15, fig.height=10}
par(mfrow=c(1,2))
plot(lmok,which=3,main="cas ok")
plot(lmhs,which=3,main="cas heteroscedastique")
#plot(lmnl,which=3,main="cas non lineaire")
```



# Observations influentes

## Où sont les points "aberrants" ?
```{r ,fig.width=15, fig.height=10}
pairs(~ln_death_risk+ln_events+ln_fert+hdi+ln_pop,  main="Simple Scatterplot Matrix", data=vul, col=(24+36*as.numeric(abs(e_star)>2)))
```

## Leviers, observations influentes

#Illustrer notion de levier
```{r}
influences = lm.influence(fit)
hat = influences$hat
```

## Graphique des résidus
```{r ,fig.width=15, fig.height=10}

pairs(~ln_death_risk+ln_events+ln_fert+hdi+ln_pop, data=vul, 
      main="Simple Scatterplot Matrix", 
      col=(24+50*as.numeric(hat>(2*4+2) / nrow(vul))))

```

## Graphique DCook

```{r ,fig.width=15, fig.height=10}
any((e^2-hat)/((ncol(X)-1+1)*(1-hat)^2)>4/nrow(vul))
which((e^2-hat)/((ncol(X)-1+1)*(1-hat)^2)>4/nrow(vul))
par(mfrow=c(1,2))
plot(fit, which=4:5)
```

## Graphique Dbetas

```{r ,fig.width=15, fig.height=10}
dfbetas=apply(abs(influences$coefficients)/influences$sigma,1,`/`,sqrt(c(144,diag(cov_mat))))
colSums(dfbetas>2/nrow(vul))
```


# Relations non-linéaires

## Relation non-linéaire due à une covariable
```{r}
n =50
X=matrix(rnorm(n*2),ncol=2)
epsilon = rnorm(n,0,0.5)

Ynl = 2 - X[,1] + 3* X[,2]^2 + epsilon
lmnl = lm(Ynl~X[,1]+X[,2])
```

##
```{r ,fig.width=15, fig.height=10}
par(mfrow=c(1,2))
plot(lmnl, which = 1:2)
```

##
```{r ,fig.width=15, fig.height=10}
par(mfrow=c(1,2))
plot(lmnl, which = 3:4)
```


##
```{r}
library(car)
```

## 
```{r ,fig.width=15, fig.height=10}
crPlots(lmnl)
```

## Transformation de la variable
```{r ,fig.width=15, fig.height=10}
X2_2 = X[,2]^2
lmnl_2 = lm(Ynl~X[,1]+X2_2)
crPlots(lmnl_2)
```


## Relation non-linéaire due  Y
```{r}
n =50
X=matrix(rnorm(n*2),ncol=2)
epsilon = rnorm(n,0,0.5)

ln_Y = 1 - X[,1] + 0.1* X[,2] + epsilon
Y = exp(ln_Y)
lm_ln = lm(Y~X[,1]+X[,2])

```


##
```{r ,fig.width=15, fig.height=10}
par(mfrow=c(1,2))
plot(lm_ln, which = 1:2)
```

##
```{r ,fig.width=15, fig.height=10}
par(mfrow=c(1,2))
plot(lm_ln, which = 3:4)
```

##
```{r ,fig.width=15, fig.height=10}
crPlots(lm_ln)
```

## Transformation de Y
```{r}
lm_ln_trans = lm(log(Y)~X[,1]+X[,2])
plot(lm_ln_trans)
```

##
```{r}
crPlots(lm_ln_trans)
```



# Interpretation : variables discrètes

##
```{r}
?mtcars
mtcars_simple = mtcars[c(1,2,6)]
summary(mtcars_simple)
```

##
```{r}
library("dplyr")
```

##
```{r}
glimpse(mtcars_simple)
```

##
```{r}
mtcars_simple<- dplyr::mutate(mtcars_simple, cyl = factor(cyl))
glimpse(mtcars_simple)
```

##
```{r}
fit_simple = lm(mpg~wt+factor(cyl),data=mtcars_simple)
summary(fit_simple)
```

##
```{r}
library(ggplot2)
```

##
```{r}
ggplot(mtcars_simple, aes(x=wt, y=mpg, color=cyl, shape=cyl)) +
  geom_point() 

```

##
```{r}
fit_croise = lm(mpg ~ wt * cyl, data = mtcars_simple)
summary(fit_croise)
```

##
```{r}
ggplot(mtcars_simple, aes(x=wt, y=mpg, color=cyl, shape=cyl)) +
  geom_point() + 
  geom_smooth(method=lm, se=FALSE, fullrange=TRUE)
```


```{r}
ggplot(mtcars_simple, aes(x=wt, y=mpg)) +
  geom_point() + 
  geom_smooth(method=lm, se=FALSE, fullrange=TRUE, formula = y ~ x)
```
```{r}
summary(fit_simple)
summary(fit_croise)
```


```{r}
anova(fit_simple)
anova(fit_croise)
```

```{r}
anova(fit_simple,fit_croise)
```

